【裁判字號】    98,易,4090
【裁判日期】    990209
【裁判案由】    詐欺
【裁判全文】
臺灣臺中地方法院刑事判決              98年度易字第4090號
公  訴  人  臺灣臺中地方法院檢察署檢察官
被      告  乙○○
上列被告因詐欺案件，經檢察官提起公訴（98年度偵字第490號
），本院判決如下：
    主    文
乙○○意圖為自己不法之所有，以詐術使人將本人之物交付，處
有期徒刑月，如易科罰金，以新臺幣壹仟元折算壹日；又意圖
為自己不法之所有，以詐術使人將本人之物交付，處有期徒刑
月，如易科罰金，以新臺幣壹仟元折算壹日。應執行有期徒刑伍
月，如易科罰金，以新臺幣壹仟元折算壹日。
    犯罪事實
一、乙○○明知其實際上並無於大陸地區海南島投資有機液肥之
    生產，竟意圖為自己不法之所有，先自民國97年2月間某日
    起，多次在臺中縣太平市○○路141巷10弄36號處，向丙○
    ○佯稱上情及投資報酬率高、保證數月即可獲利回本，並可
    開立加計獲利後金額之本票以為保證，邀約丙○○投資，致
    丙○○誤信為真，而同意投資並於97年4月25日，在臺中縣
    太平市○○路141巷10弄36號乙○○居住處，交付現金新臺
    幣(下同)12萬元予乙○○，乙○○則同時交付其為發票人，
    到期日為97年8月31日，金額為17萬6000元之本票1張予丙○
    ○，詐得12萬元。復於97年6月3日，另意圖為自己不法之所
    有，以上開投資急需增資為名，向丙○○佯稱需再增加9萬
    元投資款，同時簽發到期日各為97年7月15日、97年9月15日
    ，金額均為7萬3000元之本票2張取信丙○○，重申保證短期
    內獲利，致丙○○不疑有它，再於同日於上開地點交付9萬
    元予乙○○，乙○○又詐得9萬元。詎上開3張本票陸續到期
    經丙○○屆期提示，乙○○均藉故推託未付，嗣甚至將行動
    電話關機避不見面，雖經丙○○以存證信函通知，仍置之不
    理，丙○○始知受騙。
二、案經丙○○訴由臺灣臺中地方法院檢察署檢察官偵查起訴。
    理    由
一、證據能力部分：
（一）按被告以外之人於偵查中向檢察官所為之陳述，除顯有不
      可信之情況者外，得為證據，刑事訴訟法第159條之1第2
      項分別定有明文。偵查中對被告以外之人（包括證人、鑑
      定人、告訴人、被害人及共同被告等）所為之偵查筆錄，
      或被告以外之人向檢察官所提之書面陳述，性質上均屬傳
      聞證據。惟現階段刑事訴訟法規定檢察官代表國家偵查犯
      罪、實施公訴，依法其有訊問被告、證人及鑑定人之權，
      證人、鑑定人且須具結，而實務運作時，檢察官偵查中向
      被告以外之人所取得之陳述，原則上均能遵守法律規定，
      不致違法取供，其可信度極高，職是，被告以外之人前於
      偵查中已具結而為之證述，除反對該項供述得具有證據能
      力之一方，已釋明「顯有不可信之情況」之理由，且於審
      判中已主張詰問該被告以外之人，而未獲詰問的機會外，
      不宜以該證人未能於審判中接受他造之反對詰問為由，即
      遽指該證人於偵查中之陳述不具證據能力。本案證人丙○
      ○於偵查中以證人身分具結後接受訊問時，向檢察官所為
      之陳述，被告迄言詞辯論終結前均未對於證據能力聲明異
      議，且未提及或釋明證人丙○○上開供述有何顯不可信之
      情況，揆諸前開說明，證人丙○○於偵查中之證言，自具
      有證據能力。
（二）次按被告以外之人於審判外之陳述，雖不符刑事訴訟法第
      159條之1至之4等4條之規定，而經當事人於審判程序同意
      作為證據，法院審酌該言詞陳述或書面陳述作成時之情況
      ，認為適當者，亦得為證據，同法第159條之5第1項定有
      明文。立法意旨在於傳聞證據未經當事人之反對詰問予以
      核實，原則上先予排除。惟若當事人已放棄反對詰問權，
      於審判程序中表明同意該等傳聞證據可作為證據，基於尊
      重當事人對傳聞證據之處分權，及證據資料愈豐富，愈有
      助於真實發見之理念，且強化言詞辯論主義，使訴訟程序
      得以順暢進行，上開傳聞證據亦均具有證據能力。本判決
      以下所引用之有機肥液投資等書面陳述，對被告而言性質
      雖均屬於審判外的陳述，而為傳聞證據，且查無符合刑事
      訴訟法第159條之1至之4等前4條之情形，然上開供述證據
      內容，業經本院審理時予以提示並告以要旨，且經檢察官
      、被告均表示同意作為證據（見本院卷第23頁），本院審
      酌上開供述證據作成時，並無不當之情事，認為以之作為
      本案之證據亦屬適當，而有證據能力。
二、訊據被告固不否認於前揭時地分別以投資、增資為名邀約丙
    ○○投資、增資並收受上開款項，且所簽發予丙○○之本票
    屆期均未獲兌現等事實，惟矢口否認有詐欺取財之犯行，辯
    稱：伊確實有在大陸海南島投資有機液肥之生產，伊投資未
    能取得任何憑據是伊的疏失，但是伊沒有詐欺云云。經查：
（一）被告自民國97年2月間某日起，多次在臺中縣太平市○○
      路141巷10弄36號處，向告訴人丙○○稱伊在海南島有投
      資有機肥料投資報酬率高、保證數月即可獲利回本，並可
      開立加計獲利後金額之本票以為保證，邀約丙○○投資，
      丙○○因而同意投資並於97年4月25日，在臺中縣太平市
      ○○路141巷10弄36號，交付現金12萬元予被告，被告則
      同時交付其為發票人，到期日為97年8月31日，金額為17
      萬6000元之本票1張予告訴人丙○○。被告復於97年6月3
      日，以上開投資急需增資為名，向告訴人丙○○稱需再增
      加9萬元投資款，同時簽發到期日各為97年7月15日、97年
      9月15日，金額均為7萬3000元之本票2張予告訴人丙○○
      ，重申保證短期內獲利，告訴人丙○○因而再於同日於上
      開地點交付9萬元予被告等情，為被告所自承，並經證人
      即告訴人於偵查中結證在卷，復有有機肥液投資書面資料
      、郵局存證信函各1份，及本票影本3紙（見偵卷第4-11頁
      ）在卷可證，上開事實堪信為真實。
（二）被告先後陳述如下：
  １、於98年1月23日在偵查中供稱：「（問：為何要開本票給
      告訴人？）因為我在97年4月要找告訴人投資有機肥，我
      有跟告訴人說投資12萬可以回本17萬元，再投資9萬元可
      以回本146000元。我有把錢拿去買有機肥，那是我朋友的
      工廠，在海南島生產有機肥，我自己有投資70幾萬元，我
      都叫朋友幫我帶過去給對方。卷內的傳真（資料）我傳真
      給告訴人，告訴人才投資的。」等語（見偵卷第15頁）。
  ２、於98年7月6日在偵查中供稱：「我在大陸那裡做有機肥的
      生產，我在海南島有工廠，是跟王德志合夥的，王德志是
      大陸人，只有2、3位員工。工廠是王德志先做起來，我才
      投入資金。我第1次投入資金是96年7、8月間，投入50萬
      台幣。總共要100萬，我分兩次付，後來我在97年7、8月
      間付剩下的50萬，我付給王德志。工廠由王德志管理，我
      有去過。（問：是否有工廠資料？）這張是王德志在我投
      資、股款全部付清後拿給我的，他要讓我知道成本的金額
      。（後改稱）他是在我兩次付錢給他中間交這張表給我的
      。（問：如何繳股款給王德志？）第一次我用地下匯兌，
      第二次也是，我都是自己去跑。（問：匯款資料？）我會
      再補上……（問：海南島工廠還有無在經營？）沒有。97
      年8、9 月間對方就跑掉了，工廠也拆掉了，我沒有去看
      ，是我一個大陸朋友跟我講的。」等語（見98年度偵字第
      490號偵查卷第47-48頁）。
  ３、於本院審理時供稱：「（審判長問：王德志如何邀你入股
      ？）96年初王德志在大陸開平市以電話跟當時在臺灣的我
      聯繫，說要開發有機肥料，全部股份是人民幣100萬元，
      四人合夥，我是佔四分之一，合夥人有我、戴德志、王德
      志、王富雄共四人，只有王德志是大陸人，其餘是臺灣人
      。當時談將於96年10月間在海南島設廠，設廠時我沒有去
      看，96年10月間我出境到大陸是去開平，我當時是帶合夥
      的資金新台幣50萬元交給王富雄，當時設廠是王德志一人
      在處理。設廠後，原料也都是王德志在處理，設廠後約半
      年，王德志就跑掉了，機器也都拆走了，我沒有去看，我
      當時都在台中縣太平市工作，97年4月間我有打電話去海
      南島詢問工廠的狀況，但是電話沒有人接，後來我就找戴
      德志詢問狀況，於97年5月份是戴德志告訴我公司倒了。
      （審判長問：你們什麼時候決定投資王德志的工廠？）96
      年5、6月份。（審判長問：你的股款何時繳納？）96年10
      月份我帶新台幣50萬元到開平，我交給王富雄，96年11月
      我再從臺灣匯款過去，我透過地下匯兌匯過去。（審判長
      問：在海南島設立工廠，有無辦理登記？你的投資有無以
      書面約定？）都沒有。（審判長問：你的匯款資料？）已
      經不見了，地下匯兌是沒有收據的。（審判長問：你在偵
      查中，檢察官詢問關於如何交付投資股款，第一次你供稱
      是投資70幾萬元，都是叫朋友帶給王德志，第二次你供稱
      都是用地下匯兌的方式，為何所述與今日不符？）投資總
      金額是100萬元，因為地下匯兌好幾次，所以我把金額搞
      錯了，至於如何交付股款我在偵查中搞錯了。（審判長問
      ：你在偵查中為何說到97年8-9月間王德志跑掉了，工廠
      也拆了，為何與今日所述不同？）王德志是在97年4月份
      就跑掉了，工廠比較晚拆。（審判長問：你投資王德志的
      工廠之後，後來有無再增資？）97年6月間當時有庫存貨
      ，所以王富雄說要再增資，增資新台幣10-20萬元，要把
      海南島原料運到開平市可以再販賣，增資款是我、王富雄
      、戴德志三人出資的，我們各出新台幣7萬元左右，錢是
      戴德志回臺灣，我交給他的。（審判長問：你在97年4月
      間就已經聯絡不上王德志，就知道海南島投資有問題，你
      為何在97年4月25日以投資、97年6月3日以增資為名向告
      訴人收取投資款？）雖然王德志跑掉了，但是海南島還有
      原料，要把原料送到開平市販賣，還可以賺錢。（審判長
      問：既然你說剩餘的原料送到開平可以賺錢，究竟有無賺
      錢？）到目前我都沒有拿到錢，王富雄說有賺錢，但是賺
      多少，都沒有給我資料。（審判長問：96年10月份你如何
      攜帶新台幣50萬元到大陸去？）向銀樓換了五萬元的人民
      幣現金，其餘是購買美金旅行支票，我已經找不到購買旅
      行支票的水單，出境時我沒有申報有攜帶五萬元的人民幣
      ，我當時是與另一個朋友一起出境，一人一半，每人各攜
      帶二萬五千元人民幣。…（審判長問：97年4月間發現王
      德志捲款逃逸後，在海南島剩餘多少原料可以運到開平販
      賣？）大約剩新台幣15萬元左右，可以賣新台幣125萬元
      左右，一人可以分30多萬元，到今天為止都沒有分過錢，
      我有去追討，這些錢都是王富雄拿走了。」等語（見本院
      卷第23頁背面-25頁）。
（三）核被告上開所述，對於如何投資有機肥事宜、如何支付投
      資款、投資金額為何、其有無前往海南島工廠巡視等情均
      前後不一，所述是否屬實，誠屬有疑。況且依經驗法則判
      斷，投資他人事業，為證明其有股份，且利於分紅之計算
      ，自有投資證明，但查被告既稱投資大陸人王德志所設立
      之有機肥工廠，非但就投資數額前後所述不一，且無法提
      出相關投資證明，被告所述顯違經驗法則。被告雖辯稱以
      地下匯兌方式支付股金，但查被告一開始供稱係以現金為
      支付，事後才改稱以地下匯兌方式支付；況且即使以地下
      匯兌方式，亦可提出匯款於王德志或匯兌業所指定之人之
      匯款單據，尚非全然無憑據可提出。此外，被告復無法提
      出確有在大陸地區設置工廠從事有機肥生產之投資資料，
      例如資金注入、工廠設置、長期或定期生產、出售等文件
      資料以實其說，至被告提出之液肥生產單位成本分析，並
      無相關公司及製作人名稱並憑據，尚難採為對被告為有利
      之認定，是被告所辯難以採取。又被告於偵查中供稱「工
      廠由王德志管理，我有去過。」，但於本院審理中供稱其
      於96年10月是帶50萬元資金去開平市交給王富雄，前後所
      述不一；且查被告除自96年10月13日起至22日止有出境之
      紀錄，其餘時間則無出境情事，此有法務部-入出境資訊
      連結作業查詢結果在卷可稽（見偵卷第62頁）。按若被告
      確有投資數十萬元或百萬元於海南島設立有機肥工廠，依
      經驗法則判斷，當無長年未至該處查看運作情形，甚至於
      97年4月間無法連絡王德志，且聽聞工廠停止經營後，仍
      未至該地查探虛實，顯違經驗法則。
（四）末查被告於本院審理中自陳在97年4月間就已經聯絡不上
      王德志，已經知道海南島有機液肥投資經營發生問題，其
      卻在97年4月25日以投資、97年6月3日以增資為名向告訴
      人收取投資、增資款項，顯見被告佯以投資及增資有機液
      肥生意，二次向告訴人丙○○蓄意詐騙，其各別具有不法
      所有之意圖甚明。是被告上開所辯，無非事後卸責之詞，
      不足採信，本件事證明確，被告詐欺犯行堪以認定。
三、核被告所為，係犯刑法第339條第1項之詐欺取財罪。被告藉
    由投資、增資名義，先後二次對告訴人詐欺取財，犯意各別
    ，應予分論併罰。爰審酌被告2次向告訴人丙○○詐騙款項
    各為12萬元、9萬元，迄今尚未與告訴人達成和解賠償損害
    ，及其犯罪之動機、目的、手段、對社會所生危害與犯罪後
    否認犯行之態度等一切情狀，分別量處如主文所示之刑，並
    定其應執行之刑及諭知易科罰金之折算標準。
據上論斷，應依刑事訴訟法第299條第1項前段，刑法第339條第
1項、第51條第5款、第41條第1項前段，刑法施行法第1條之1，
判決如主文。
本案經檢察官甲○○到庭執行職務。
中    華    民    國    99    年    2     月    9    日
                  刑事第12庭  審判長法  官  楊文廣
                                    法  官  柯志民
                                    法  官  周玉蘭
以上正本證明與原本無異。
如不服本判決，應於收受送達後10日內向本院提出上訴書狀 (應
敘述具體理由並按他造當事人之人數附繕本)。
上訴書狀如未敘述理由，應於上訴期間屆滿後20日內補提理由書
於本院。「切勿逕送上級法院」
告訴人或被害人對於判決如有不服具備理由請求檢察官上訴者，
其上訴期間之計算係以檢察官收受判決正本之日期為準。
                                    書記官  黃泰能
中    華    民    國    99    年    2     月    9    日
附錄論罪科刑法條：
刑法第339條第1項
意圖為自己或第三人不法之所有，以詐術使人將本人或第三人之
物交付者，處5年以下有期徒刑、拘役或科或併科1千元以下罰金
。

司法院資訊處製作；財團法人民間司法改革基金會備份。
